ACORDAO-COMPLETO-2466194

ACÓRDÃO 8291/2021 ATA 20/2021 - SEGUNDA CÂMARA

VISTOS, relatados e discutidos estes autos de tomada de contas especial instaurada pelo Ministério da Integração Nacional - MI (extinto) , originalmente em desfavor do Sr. Paulo Roberto Marques de Souza, ex-prefeito do município de Posse/GO (gestão: 2009 a 2012) , em razão de irregularidades na aplicação dos recursos repassados àquela municipalidade por intermédio do Convênio 706364/2009, cujo objeto era a construção de Pequena Barragem no Córrego Passagem dos Gerais, pertencente à bacia hidrográfica do Rio Tocantins, no município de Posse/GO.
ACORDAM os Ministros do Tribunal de Contas da União, reunidos em Sessão da 2ª Câmara, ante as razões expostas pelo Relator, em:
9.1. julgar regulares com ressalva as contas da empresa Compacta Engenharia Ltda. e dar-lhe quitação, com fundamento nos arts. 1º, inciso I, 16, inciso II, 18 e 23, inciso II, da Lei 8.443/1992, c/c os arts. 1º, inciso I, 208 e 214, inciso II, do Regimento Interno/TCU;
9.2.  julgar irregulares, com fundamento nos arts. 1º, inciso I, 16, inciso III, alínea "c", e § 2º da Lei 8.443/1992 c/c os arts. 19 e 23, inciso III, da mesma Lei, e com arts. 1º, inciso I, 209, inciso III, e § 2º, 210 e 214, inciso III, do Regimento Interno, as contas do Sr. Paulo Roberto Marques de Souza, ex-prefeito de Posse/GO, condenando-o ao pagamento das quantias a seguir especificadas, com a fixação do prazo de quinze dias, a contar das notificações, para comprovar, perante o Tribunal (art. 214, inciso III, alínea "a", do Regimento Interno) , o recolhimento das dívidas aos cofres do Tesouro Nacional, atualizadas monetariamente e acrescidas dos juros de mora, calculados a partir das datas discriminadas, até a data dos recolhimentos, na forma prevista na legislação em vigor.
	VALOR ORIGINAL (R$) 
	DATA DA OCORRÊNCIA

	171.457,48
	6/12/2012

	69.310,26
	31/10/2012

	54.450,42
	20/4/2012

9.3. aplicar ao Sr. Paulo Roberto Marques de Souza a multa prevista no art. 57 da Lei 8.443/1992 c/c o art. 267 do Regimento Interno, no valor de R$ 30.000,00 (trinta mil reais) , com a fixação do prazo de quinze dias, a contar da notificação, para comprovar, perante o Tribunal (art. 214, inciso III, alínea "a", do Regimento Interno) , o recolhimento da dívida aos cofres do Tesouro Nacional, atualizada monetariamente desde a data do presente acórdão até a do efetivo recolhimento, se for paga após o vencimento, na forma da legislação em vigor;
9.4. autorizar, desde logo, nos termos do art. 28, inciso II, da Lei 8.443/1992, a cobrança judicial da dívida caso não atendida a notificação; e
9.5. autorizar também, desde logo, se requerido, com fundamento no art. 26 da Lei 8.443, de 1992, c/c o art. 217, §§ 1º e 2º do Regimento Interno do TCU, o parcelamento das dívidas em até 36 parcelas, incidindo, sobre cada parcela, corrigida monetariamente, os correspondentes acréscimos legais, fixando-lhe o prazo de quinze dias, a contar do recebimento da notificação, para comprovar, perante o Tribunal, o recolhimento da primeira parcela, e de trinta dias, a contar da parcela anterior, para comprovar os recolhimentos das demais parcelas, devendo incidir, sobre cada valor mensal, atualizado monetariamente, os juros de mora devidos, no caso do débito, na forma prevista na legislação em vigor, alertando o responsável de que a falta de comprovação do recolhimento de qualquer parcela importará o vencimento antecipado do saldo devedor, nos termos do § 2º do art. 217 do Regimento Interno deste Tribunal;
9.6. encaminhar cópia desta deliberação, bem como do relatório e do voto que a fundamentam, ao Procurador-Chefe da Procuradoria da República em Goiás, nos termos do § 3º do art. 16 da Lei 8.443/1992 c/c o § 7º do art. 209 do Regimento Interno do TCU, para adoção das medidas que entender cabíveis, informando-lhe que a presente deliberação, acompanhada do Relatório e do Voto que a fundamentam, está disponível para a consulta no endereço www.tcu.gov.br/acordaos, além de esclarecer que, caso requerido, o TCU poderá fornecer sem custos as correspondentes cópias, de forma impressa;
9.7. encaminhar cópia desta deliberação, bem como do relatório e do voto que a fundamentam, ao Ministério do Desenvolvimento Regional, para ciência, informando-lhe que a presente deliberação, acompanhada do Relatório e do Voto que a fundamentam, está disponível para a consulta no endereço www.tcu.gov.br/acordaos, além de esclarecer que, caso requerido, o TCU poderá fornecer sem custos as correspondentes cópias, de forma impressa.

Tomada de Contas Especial referente ao convênio Nº 706364/2009  celebrado entre o MIN E O MUNICÍPIO DE POSSE - GO.

Segunda Câmara

Município de Posse/GO.

3. Interessado/Responsáveis:
3.1. Interessado: Ministério da Integração Nacional (MI), extinto. Atualmente, Ministério do Desenvolvimento Regional (MDR).
3.2. Responsáveis: Paulo Roberto Marques de Souza, CPF XXX.821.901-XX, e Compacta Engenharia Ltda., CNPJ 72.582.638/0001-99.

13.1. Ministros presentes: Bruno Dantas (Presidente), Augusto Nardes (Relator) e Raimundo Carreiro.
13.2. Ministro-Substituto presente: Marcos Bemquerer Costa.

AUGUSTO NARDES

Transcrevo a seguir, com os ajustes de forma pertinentes, instrução elaborada no âmbito da Secretaria de Controle Externo de Tomada de Contas Especial (peça 53) , cujo encaminhamento teve a anuência de seu corpo diretivo (peças 54 e 55) e do Ministério Público junto ao TCU (peça 60) .
"INTRODUÇÃO
Cuidam os autos de tomada de contas especial instaurada pelo Ministério da Integração Nacional, em desfavor do Sr. Paulo Roberto Marques de Souza, em razão da impugnação total das despesas do Convênio 706364/2009, que tinha por objeto a construção de Pequena Barragem no Córrego Passagem dos Gerais, pertencente à bacia hidrográfica do Rio Tocantins, no município de Posse/GO.
HISTÓRICO
Conforme disposto no Convênio 706364/2009 (peça 1, p. 114-127) , assinado pelo Sr. Paulo Roberto Marques de Souza, foram previstos R$ 1.244.186,87 para a execução do objeto, dos quais R$ 800.000,00 seriam repassados pelo concedente e R$ 444.186,71 corresponderiam à contrapartida. Foi previsto o repasse dos recursos federais em duas parcelas, sendo que somente a primeira parcela (R$ 400.000,00) foi repassada, mediante ordem bancária 2010OB800117, de 22/12/2010 (peça 1, p. 280) .
O ajuste vigeu no período de 8/1/2010 a 6/1/2013 (peça 1, p. 342) , com prazo final para apresentação da prestação de contas na data de 5/2/2013, trinta dias após a data de vencimento da vigência, ou do último pagamento efetuado, conforme cláusula nona do convênio (peça 1, p. 122) . Importante ressaltar que a gestão do Sr. Paulo Roberto Marques de Souza terminou no dia 31/12/2012.
Conforme previsto na subcláusula única da cláusula terceira do convênio assinado, a prorrogação da sua vigência deveria ser solicitada pelo convenente com 30 dias de antecedência (peça 1, p. 118) . Assim, apesar de a vigência do convênio ter se encerrado no sexto dia do mandato do sucessor do prefeito signatário, o pedido pela sua prorrogação não era mais possível quando este foi empossado.
Para a execução do objeto do convênio, foi contratada a empresa Compacta Engenharia Ltda. (peça 2, p. 57-75) , tendo o Contrato 116/2011, no valor de R$ 1.206.910,17, sido assinado em 15/7/2011 e a respectiva ordem de serviço emitida na mesma data (peça 2, p. 361) . 
Um distrato foi assinado em 24/8/2012 (peça 2, p. 17-21) , por requerimento da empresa contratada, sob a alegação de que os valores dos serviços atualizados não poderiam ser cumpridos pelo contratante e de que a obra teria apresentado diversas interferências de ordem técnica imprevistas e imprevisíveis à época da licitação, o que resultou em atraso considerável na execução do objeto.
O Parecer Técnico JOJ 7/2013, de 14/1/2013, elaborado pela Secretaria de Infra-Estrutura Hídrica - SIH do Ministério da Integração Nacional (peça 1, p. 344-348) registrou que o município convenente não estava cadastrando no Sistema de Gestão de Convênios e Contratos de Repasse  (Siconv) informações/documentos relativos à execução do convênio, tendo sido em 13/1/2012, 9/2/2012, 23/4/2012 e 30/4/2012 solicitado ao convenente o registro das mencionadas informações naquele sistema. 
Em 9/5/2012, o convenente solicitou, sete meses antes do final da vigência do convênio, sua prorrogação, justificando o pedido com base em atrasos na execução da obra, devido às intensas chuvas que teriam atingido a região. A obra, porém, tinha prazo de execução previsto de três meses. Assim, concluiu-se, no citado parecer, dados o histórico de não saneamento das pendências existentes e a falta de justificativa técnica para o atraso na execução da obra, pela impossibilidade de prorrogação de vigência e pela omissão do convenente na prestação de contas (peça 1, p. 346-348) . 
A prestação de contas foi apresentada, intempestivamente, pelo sucessor do prefeito signatário, por intermédio do Ofício GAB 201/2014, de 16/6/2014 (peça 2, p. 9) . É mister, entretanto, registrar que o envio da prestação de contas referente ao convênio havia sido solicitado ao prefeito sucessor por meio dos Ofícios 208/2013/DGI/SECEX/MI (peça 1, p. 360) 662/2013/DGI/SECEX/MI (peça 1, p. 380) , e 286/2014/CGCONV/DGI/SECEX/MI (peça 1, p. 396) , respectivamente, em março e junho de 2013 e junho de 2014.
A Coordenação Geral de Supervisão de Obras do Ministério da Integração Nacional realizou vistoria final de supervisão e acompanhamento das obras em novembro de 2014, tendo constatado: que "os serviços em terra realizados, aparentemente, representam um pouco mais da metade do definido em planilha", que "a barragem propriamente dita, o vertedouro e o sistema de comporta não foram construídos", que a "situação atual das obras, (...) não atribui ao empreendimento qualquer funcionalidade" e que a obra "não traz benefício algum à população", conforme consignado no Relatório de Supervisão e Acompanhamento de Obras  - Inspeção RPZ 7/2014 (peça 2, p. 381-391) .  No citado relatório consta a informação de que, segundo o convenente, a obra não foi concluída por falta de recursos, haja vista que o repasse da segunda parcela não foi realizado.
O Parecer Técnico RPZ 18/2014/CGSOB/DOH/SIH/MI, de 17/11/2014 (peça 2, p. 393-395) , concluiu que não houve cumprimento do objeto e que a parte da obra realizada com os recursos referentes à primeira parcela não traz benefício à população. Consignou também que a interrupção dos repasses foi motivada pelo término do prazo de vigência do convênio, cuja responsabilidade foi atribuída ao convenente. Tais entendimentos foram posteriormente ratificados por meio do Parecer Técnico RPZ 026/2015/CGSOB/DOH/SIH/MI (peça 3, p. 157-161) .
O Parecer Financeiro 213/2015/DTCE/CDTCE/CGONV/DGI/SECEX/MI (peça 3, p. 191-196) , em razão das constatações da área técnica, concluiu pela glosa total dos recursos repassados, imputando a responsabilidade ao ex-prefeito Paulo Roberto Marques de Souza (gestão 2009-2012) . 
No Relatório Completo do Tomador de Contas Especial 16/2016 (peça 3, p. 213-235) , concluiu-se pela existência de dano ao Erário de R$ 400.000,00, sob a responsabilidade do Sr. Paulo Roberto Marques de Souza, prefeito de Posse/GO à época da ocorrência dos fatos, em virtude da inexecução parcial do objeto pactuado.
O Relatório de Auditoria 608/2016 do Controle Interno (peça 3, p. 241-244) retrata as questões relatadas no mencionado Relatório Completo do Tomador de Contas Especial.
Diante disso, a Secretaria de Controle Interno emitiu certificado de auditoria pela irregularidade das contas (peça 3, p. 245) , que, acompanhado do parecer do dirigente do órgão de controle interno (peça 3, p. 246) , foi apresentado ao Ministro de Estado da Integração Nacional, Helder Zahluth Barbalho, tendo este tomado conhecimento das conclusões daquele órgão de controle interno (peça 3, p. 251) .
Na instrução inicial (peça 4) conclui-se pela citação solidária com a empresa Compacta Engenharia Ltda., tendo em vista que a rescisão do Contrato 116/2011, de execução da obra, resultou na execução parcial do objeto do Convênio 706364/2009, não sendo possível atribuir ao empreendimento funcionalidade ou benefício à população.
Como consequência, a partir da análise realizada (peça 4) , pela Secex-GO, foram promovidas as citações do Sr. Paulo Roberto Marques de Souza e da empresa Compacta Engenharia Ltda, por meio dos Ofícios 1208/2016 e 1992/2016 (peças 10 e 21) , para que apresentassem alegações de defesa ou recolhessem os valores aos cofres do Tesouro Nacional.
A instrução da peça 44, nos itens 19 a 57 (páginas 3-9) , fez o exame das alegações de defesa apresentadas pelo Sr. Paulo Roberto Marques de Souza (peça 16) , consignando nos itens 41-57 (páginas 7-9) a seguinte análise: 
Inclusão do prefeito sucessor no polo passivo deste processo
1.1. Quanto à solicitação de inclusão do prefeito sucessor, foi objeto de análise nos itens 41 a 50 da instrução da peça 44, concluindo-se que o pedido deve ser negado, pois as irregularidades constantes no presente processo não guardam relação com qualquer conduta do sucessor.
Inclusão do município no polo passivo e possível aproveitamento da parcela da obra
1.2. Em relação à solicitação de inclusão do município no polo passivo desse processo e possível aproveitamento da parcela da obra, foi objeto de análise nos itens 51 a 53 da instrução da peça 44, concluindo-se que deve ser negado, e não ser possível o aproveitamento da parcela executada da obra, pelos motivos a seguir: 
 Igualmente, não cabe responsabilizar o Município de Posse/GO, haja vista que os então proprietários dos bens incorporados ao patrimônio do município (terras desapropriadas) , não foram indenizados com recursos do convênio em questão. Acrescenta-se que a obra inacabada seria incorporada ao patrimônio do ente com a sua conclusão, o que não ocorreu, e a parte executada não trouxe qualquer benefício à população ou ao Município.
Neste sentido, importa destacar que somente ocorre a responsabilização do ente federado beneficiário de transferência de recursos da União caso haja a comprovação de que ele auferiu benefício decorrente da irregularidade cometida; caso contrário, a responsabilidade pelo dano é exclusiva do agente público (Acórdão 4727/2018-TCU-Segunda Câmara, de relatoria do Ministro José Múcio Monteiro; Acórdão 1651/2017-TCU-Plenário, relator Ministro Walton Alencar Rodrigues) . Assim, considerando que não há nos autos comprovação de que a municipalidade ou a comunidade local auferiram benefícios decorrentes das irregularidades cometidas, tal possibilidade é descartada.
Em relação a um possível aproveitamento da parcela executada da obra, é preciso esclarecer que quando a parcela executada do convênio não for suficiente para o atingimento, ainda que parcial, dos objetivos do ajuste, sem quaisquer benefícios à sociedade, a possibilidade de aproveitamento do que já foi executado em eventual retomada das obras, por se tratar de mera hipótese, não de benefício efetivo, não enseja o correspondente abatimento no valor do débito apurado (Acórdão 358/2017-TCU-Primeira Câmara, relator Ministro Benjamin Zymler; Acórdão 2828/2015-TCU-Plenário, relator Bruno Dantas) .
Atraso na execução do objeto
1.3. No que se refere ao atraso na execução do objeto, foi alvo de análise nos itens 54 a 57 da instrução da peça 44, concluindo-se que as alegações do indigitado não logram sanar a referida irregularidade, nos termos a seguir:
Em relação aos supostos percalços sofridos e suportados pela municipalidade (desapropriações, licença ambiental, longos períodos chuvosos, demora para a aprovação integral do projeto básico, demora na liberação do repasse da primeira parcela e complexidade da obra) , verifica-se nos autos que o contrato com a empresa Compacta Engenharia Ltda., assinado em 15/7/2011, em sua cláusula sétima, estabelece o prazo de 90 dias corridos para a construção da Barragem no Córrego Passagem dos Gerais (peça 2, p. 63) . A obra foi iniciada em 26/8/2011, conforme Ordem de Serviço (peça 2, p. 361) , tendo a sua rescisão sido assinada em 24/8/2012 (peça 2, p. 17-21) , por requerimento da empresa contratada.
Assim, entende-se que apesar da demora no repasse da primeira parcela, tal fato não teve impacto na execução do contrato da obra, haja vista a liberação dessa parcela ter ocorrido em 22/12/2010, ou seja, seis meses antes da assinatura do contrato. Ademais, em função do atraso na liberação do recurso, a vigência do convênio foi prorrogada ex officio pelo Ministério por mais 365 dias (peça 1, p. 346) . Por fim, o gestor e a construtora tiveram um prazo muito superior aos 90 dias estabelecidos no contrato, considerando o prazo decorrido entre a Ordem de Serviço e a rescisão do contrato. Ou seja, houve prazo razoável para conclusão da obra (mais de 360 dias) . 
Quanto à não conclusão da obra em virtude de o ministério não ter repassado a segunda parcela dos recursos, tais alegações mostram-se insuficientes para afastar sua responsabilidade. Neste sentido é preciso registrar que em 9/2/2012, foi enviada mensagem ao gestor municipal (peça 1, p. 310-316) , informando que a liberação de parcelas adicionais do convênio estava condicionada à inserção de documentos no Siconv, demanda que não foi atendida pelo responsável. Tal comunicação foi ratificada em 23/4/2012 (peça 1, p. 322-326) , novamente sem resposta da prefeitura.
Sobre o tema, ademais, é preciso ressaltar que o responsável sequer aplicou a integralidade dos recursos da primeira parcela, assim, tampouco merece prosperar esta linha argumentativa.
Verifica-se, portanto, que o gestor foi quem deu causa à não transferência da segunda parcela dos recursos do convênio.
A instrução da peça 44, nos itens 58 a 94 (páginas 9-14) , fez o exame das alegações de defesa apresentadas pela Compacta Engenharia Ltda. (peça 34, acompanhada dos documentos das peças 35-43) , consignando nos itens 74-94 (páginas 11-14) a seguinte análise:    
Análise
Importante destacar que serão analisados a partir deste ponto apenas aqueles argumentos em que as alegações de defesa da empresa contratada inovaram em relação àquelas apresentadas pelo Sr. Paulo Roberto Marques de Souza.
Serviços executados
No que se refere à alegação da empresa de que conforme planilha de medição apresentada (peça 42) , a contratada deveria ter recebido R$ 467.450,98 pela parcela executada da obra, tendo recebido apenas R$ 327.934,75, é preciso retomar o teor do Relatório de Supervisão e Acompanhamento de Obras - Inspeção RPZ 7/2014 (peça 2, p. 381-391) , segundo o qual o valor das medições realizadas na obra totalizaria R$ 586.001,15. No mesmo documento, entretanto, observam os técnicos responsáveis pela inspeção que "os serviços em terra realizados, aparentemente, representam um pouco mais da metade do definido em planilha" e "a barragem propriamente dita, o vertedouro e o sistema de comporta não foram construídos".
A tabela abaixo compara alguns dos dados de medições fornecidas aos fiscais do Ministério da Integração Nacional, em 2014 (peça 2, p. 381) , com aqueles fornecidos pela empresa contratada em suas alegações de defesa (peça 42) . O que se nota ao comparar tais dados é a sua completa incompatibilidade. 
		Valores M. Integração (R$) 
 (peça 2, p. 381) 
	Valores empresa (R$) 
 (peça 42) 
	Valor A / Valor B

	Serviços preliminares
	14.797,13
	5.209,86
	284%

	Serviços em terra e transporte
	415.600,48
	Não consta
	-

	Dispositivo de limpeza
	79.359,96
	66.964,77
	119%

	Administração local
	11.808,73
	23.914,38
	49%

	Estrutura de concreto
	Não consta
	298.351,01
	-

Os dados fornecidos pela empresa (peça 42) não possuem identificação a respeito da data da medição. Tampouco consta a assinatura do engenheiro responsável pelas medições ou de um fiscal da prefeitura que as tenha acompanhado.
Exemplificando de maneira concreta a baixa confiabilidade da documentação apresentada, pode-se mencionar que na planilha apresentada pela empresa (peça 42) consta uma comporta de ferro fundido, por R$ 6.547,50, item especificamente mencionado pela equipe de fiscalização ao questionar a confiabilidade das medições apresentadas, ao informar que tal item não havia sido executado (peça 2, p. 383) .
Outra inconsistência na argumentação apresentada, por fim, é afirmação da empresa de que recebeu da prefeitura, pelos serviços executados, apenas R$ 327.934,75 (peça 34, p. 5) , uma vez que constam nos autos deste processo notas fiscais emitidas pela Compacta Engenharia Ltda., bem como comprovantes das transferências bancárias correspondentes totalizando mais de R$ 580 mil (peça 2, p. 201-217) .
Subsolo inadequado
No que se refere à afirmação de que o contrato foi rescindido devido ao fato de que o solo sobre o qual seria executada a obra era inadequado, inicialmente é preciso destacar que o Sr. Paulo Roberto Marques de Souza, não faz em suas alegações de defesa menção a tal dificuldade técnica ao justificar a não conclusão da obra. 
A empresa, com o intuito de corroborar tal linha argumentativa apresentou ensaio de permeabilidade do solo supostamente anterior ao início das obras (coleta realizada em 29/8/2011, peça 39, p. 1-2) , bem como novas medições realizadas em maio de 2012: ensaio de permeabilidade do solo (peça 39, p. 3) ; medição dos limites de consistência do solo (peça 39, p. 4-7) ; ensaios de compactação (peça 39, p. 8-10) . 
É preciso ressaltar que o primeiro ensaio de permeabilidade, segundo informações que constam no laudo apresentado, foi realizado a pedido da empresa contratada (peça 39, p. 1) , e não por uma empresa contratada pela prefeitura, conforme alega a contratada (peça 34, p. 5) . Assim, a alegação de que um ensaio realizado a pedido da prefeitura havia apresentado resultados equivocados não está devidamente documentada neste processo. Ressalta-se que também não foi apresentado nenhum laudo de sondagem do terreno, nem da fase de projeto, nem da fase de execução do empreendimento.
Os resultados dos ensaios apresentados, ademais, não possuem relação com a argumentação técnica apresentada, ou seja, não foram trazidos a este processo ensaios e medições que informem a quantidade de material orgânico existente no local onde seria executada a obra contratada. 
De qualquer forma, caso se confirmasse o argumento de que foi encontrada matéria orgânica no subsolo do terreno em que seria executada a obra, merece destaque o fato de que não foi apresentado o suposto orçamento elaborado pela empresa contratada, demonstrando que a assinatura de aditivo ao contrato, adequando o projeto, ultrapassaria o limite de 25% previsto na lei de licitações.
É preciso observar que seria incompatível com a racionalidade econômica e com as boas práticas na execução de obras de engenharia, que a empresa tivesse executado, conforme planilha apresentada (peça 42) , serviços em concreto da ordem de R$ 300 mil sem que as devidas medições tivessem sido realizadas para determinar a qualidade do leito sobre o qual a obra seria executada, motivo pelo qual rejeita-se tal linha argumentativa. Ademais, como supramencionado nos itens 75 a 78, as planilhas de medição do Relatório de Supervisão e Acompanhamento de Obras - Inspeção RPZ 7/2014 (peça 2, p. 381-391) , mostram outra realidade, ou seja, a execução de 67,7% dos serviços de terraplanagem, 100% do cut off  (também um serviço de terraplanagem) e nenhuma medição de serviços de estruturas de concreto, o que contradiz a alegação de que eventual existência de matéria orgânica teria sido detectada somente no dia 8/8/2012, mesmo mês da rescisão do contrato.  
Por fim, merece destaque o fato de que não há, nas alegações de defesa do Sr. Paulo Roberto Marques de Souza, qualquer menção a problemas encontrados no subsolo do terreno onde seria realizada a obra, centrando sua linha argumentativa nas condições meteorológicas daquele ano.
Condições meteorológicas
No que se refere à informação trazida pela contratada de que seria sua responsabilidade informar às autoridades municipais a respeito de dificuldades decorrentes das condições meteorológicas prejudiciais ao andamento da obra, bem como falhas decorrentes de caso fortuito ou força maior, dados que deveriam ter sido registrados no "Diário de obra", é preciso destacar que cópia deste documento não foi apresentada pela empresa. Assim, não há comprovação documental de que dificuldades decorrentes das condições meteorológicas realmente ocorreram, conforme afirmou o Sr. Paulo Roberto Marques de Souza em suas alegações de defesa.
Tal entendimento é corroborado pelo fato de que na região Centro-Oeste o período de estiagem se estende entre os meses de maio e outubro conforme documentos obtidos no site do Inmet, parcialmente apensados a este processo (peça 43, p. 14, 32, 51, 69, 86, 104, 122, 140, 158, 176, 194, 212, 230) , referentes ao período em que deveria ter sido executada a obra sob análise, abaixo sistematizados.
	Ano
	2011
	2012

	Mês
	7
	8
	9
	10
	11
	12
	1
	2
	3
	4
	5
	6
	7

	Precipitação (mm) 
	0
	0
	0
	192
	184
	296
	374
	99
	71
	40
	21
	0
	0

 Conforme pode ser verificado nos documentos apensados a este processo (peça 43) , apesar de ter havido precipitação acima da média em janeiro de 2012, em março e abril daquele ano a situação foi a inversa, havendo menos precipitação do que se esperava.
Tais fatos prejudicam qualquer argumento dos responsáveis relativo a dificuldades decorrentes do período chuvoso, uma vez que, conforme explicitado anteriormente, o contrato de execução da obra esteve vigente por mais de 360 dias, período equivalente a quatro vezes o prazo previsto contratualmente (90 dias) .
Demais assuntos abordados
Eventuais argumentos e jurisprudências trazidos pelos responsáveis relacionadas à Lei nº 8.429/1992 (Lei da Improbidade Administrativa) , não merecem maiores análises neste processo, uma vez que as penalidades aplicadas nos processos de controle externo encontram-se, via de regra, previstos na Lei 8.443/1992. Já a necessidade de o gestor comprovar o destino dado aos recursos públicos federais sob sua responsabilidade é decorrente de expresso dispositivo constitucional contido no art. 70, parágrafo único, da Constituição Federal, bem assim do disposto no art. 93 do Decreto-lei 200/1967 c/c o art. 66 do Decreto 93.872/1986.
Em relação aos argumentos relativos à aplicação do art. 393 do Código Civil, onde estipula que o devedor não responde pelos prejuízos resultantes de caso fortuito ou força maior, se expressamente não se houver por eles responsabilizado, cumpre reafirmar que os laudos apresentados pela empresa contratada não foram capazes de comprovar o fato imprevisível superveniente.
Entende-se que os requerimentos constantes nas alíneas "a" a "j" da defesa apresentada pelo Sr. Paulo Roberto Marques de Souza (peça 16, p. 35-36) , transcritas nesta instrução, são descabidos e têm como objetivo apenas procrastinar o andamento dos autos.
Considera-se que outros argumentos apresentados em nada contribuem para a análise do caso concreto.
A respectiva proposta de encaminhamento da instrução da peça 44 (item 98 da instrução, páginas 14-15) foi:   
Diante do exposto, submetem-se os autos à consideração superior, propondo:
a) rejeitar as alegações de defesa apresentadas pelo Sr. Paulo Roberto Marques de Souza, CPF XXX.821.901-XX, e pela empresa Compacta Engenharia Ltda., CNPJ 72.582.638/0001-99;
b) com fundamento nos arts. 1º, inciso I, 16, inciso III, alínea c, e § 2º da Lei 8.443/1992 c/c os arts. 19 e 23, inciso III, da mesma Lei, e com arts. 1º, inciso I, 209, inciso III, e § 2º, 210 e 214, inciso III, do Regimento Interno, que sejam julgadas irregulares as contas dos Sr. Paulo Roberto Marques de Souza, CPF XXX.821.901-XX, ex-prefeito de Posse/GO, e condená-lo (s) , em solidariedade, com a empresa Compacta Engenharia Ltda., CNPJ 72.582.638/0001-99, ao pagamento das quantias a seguir especificadas, com a fixação do prazo de quinze dias, a contar das notificações, para comprovarem, perante o Tribunal (art. 214, inciso III, alínea "a", do Regimento Interno) , o recolhimento das dívidas aos cofres do Tesouro Nacional, atualizadas monetariamente e acrescidas dos juros de mora, calculados a partir das datas discriminadas, até a data dos recolhimentos, na forma prevista na legislação em vigor.
	VALOR ORIGINAL (R$) 
	DATA DA OCORRÊNCIA

	171.457,48
	6/12/2012

	69.310,26
	31/10/2012

	54.450,42
	20/4/2012

Valor atualizado até 21/1/2019: R$ 425.418,91
c) aplicar, individualmente, ao Sr. Paulo Roberto Marques de Souza, CPF XXX.821.901-XX, e à empresa Compacta Engenharia Ltda., CNPJ 72.582.638/0001-99, a multa prevista no art. 57 da Lei 8.443/1992 c/c o art. 267 do Regimento Interno, com a fixação do prazo de quinze dias, a contar da notificação, para comprovar, perante o Tribunal (art. 214, inciso III, alínea "a", do Regimento Interno) , o recolhimento da dívida aos cofres do Tesouro Nacional, atualizada monetariamente desde a data do acórdão que vier a ser proferido até a do efetivo recolhimento, se for paga após o vencimento, na forma da legislação em vigor;
 (...) 
Encontrando-se os autos com o Relator, foram apresentados novos elementos de defesa (peças 48-50) . Em Despacho da peça 52, o Relator determinou o encaminhamento dos autos à Secex-TCE para sua análise.
EXAME TÉCNICO
Alegações de defesa de Compacta Engenharia Ltda. (peça 48) 
     Na parte inicial de suas alegações de defesa, informa que analisará alguns pontos elencados na instrução da peça 44, "por entendermos que alguns deles apresentam interpretação distorcida dos fatos", referindo-se à análise feita nos itens 74-94 da instrução (páginas 11-14) : 
       Quanto ao item 75 da instrução da peça 44: 
No que se refere à alegação da empresa de que conforme planilha de medição apresentada (peça 42) , a contratada deveria ter recebido R$ 467.450,98 pela parcela executada da obra, tendo recebido apenas R$ 327.934,75, é preciso retomar o teor do Relatório de Supervisão e Acompanhamento de Obras - Inspeção RPZ 7/2014 (peça 2, p. 381-391) , segundo o qual o valor das medições realizadas na obra totalizaria R$ 586.001,15. No mesmo documento, entretanto, observam os técnicos responsáveis pela inspeção que "os serviços em terra realizados, aparentemente, representam um pouco mais da metade do definido em planilha" e "a barragem propriamente dita, o vertedouro e o sistema de comporta não foram construídos".
1.4. Informa que na sua defesa anterior houve um equívoco na informação quanto aos valores recebidos, pois o valor recebido foi de R$ 580.207,80, e que não foi dito pela Contratada que os referidos serviços haviam sido executados, concorda com essas observações, ou seja, efetivamente o vertedouro e o sistema de comportas não foram executados e, portanto, não foram medidos.
No que se refere ao item 76 da instrução da peça 44:
A tabela abaixo compara alguns dos dados de medições fornecidas aos fiscais do Ministério da Integração Nacional, em 2014 (peça 2, p. 381) , com aqueles fornecidos pela empresa contratada em suas alegações de defesa (peça 42) . O que se nota ao comparar tais dados é a sua completa incompatibilidade.
		Valores M. Integração (R$) 
 (peça 2, p. 381) 
	Valores empresa (R$) 
 (peça 42) 
	Valor A / Valor B

	Serviços preliminares
	14.797,13
	5.209,86
	284%

	Serviços em terra e transporte
	415.600,48
	Não consta
	-

	Dispositivo de limpeza
	79.359,96
	66.964,77
	119%

	Administração local
	11.808,73
	23.914,38
	49%

	Estrutura de concreto
	Não consta
	298.351,01
	-

1.5. Alega que, na verdade os serviços objeto do contrato estão representados em duas planilhas: a) uma se refere ao Vertedouro e Dispositivo de Limpeza: peça 1, página 204 - planilha do processo licitatório; página 87, peça 2 - planilha da empresa apresentada na licitação, e b) a outra à Terraplenagem da Barragem: página 206, peça 1- planilha do processo licitatório; página 85, peça 2 -planilha da empresa apresentada na licitação. "A planilha apresentada nas suas alegações de defesa da peça 42 refere-se apenas a Vertedouro e Dispositivo de Limpeza, não constando Terraplenagem Barragem. Sendo por esse motivo que chegaram à conclusão que haveria inconsistência na defesa apresentada pela Contratada". 
1.5.1. Devido a esse fato a planilha comparativa apresentada na referida instrução encontra-se prejudicada, "colacionamos a planilha abaixo, a qual representa a realidade dos fatos":
		R$ Min. Integração Realizado
	R$ Licitação Total Orçamento
	R$ Empresa Total Orçamento

	Serviços preliminares Planilha Barragem
	14.797,13 
	42.079,99 
	40.060,12

	Serviços em terra e transporte Planilha Barragem
	415.600,48 
	583.925,47 
	567.470,13

	Dispositivo de limpeza Planilha Vertedouro
	79.359,96 
	69.035,88 
	66.964,77 

	Administração local Planilha Vertedouro
	11.808,73 
	24.654,00 
	23.914,38

	Estrutura de Concreto Planilha Vertedouro
	0,00 
	307.562,89 
	298.351,01

Em relação ao item 77 da instrução da peça 44:
Os dados fornecidos pela empresa (peça 42) , não possuem identificação a respeito da data da medição. Tampouco consta a assinatura do engenheiro responsável pelas medições ou de um fiscal da prefeitura que as tenha acompanhado.
1.6. A Contratada "pede escusas pela falta de assinatura no referido documento", e informa que na página 191, peça 2, consta uma medição de serviços assinada "pelo Engenheiro Civil Arivaldo Oliveira, fiscal da obra".
Quanto ao item 78 da instrução da peça 44:
Exemplificando de maneira concreta a baixa confiabilidade da documentação apresentada, pode-se mencionar que na planilha apresentada pela empresa (peça 42) consta uma comporta de ferro fundido, por R$ 6.547,50, item especificamente mencionado pela equipe de fiscalização ao questionar a confiabilidade das medições apresentadas, ao informar que tal item não havia sido executado (peça 2, p. 383) .
1.7. Alega que a planilha apresentada pela empresa (peça 42) "refere-se a planilha orçamentária apresentada no processo licitatório, não se referindo a serviços prestados, o que corrobora com o que foi afirmado pela equipe de fiscalização". E, nos autos, na página 87, peça 2, do processo licitatório, encontra-se a mesma planilha da peça 42, "o que demonstra se tratar da totalidade dos serviços que deveriam ser executados e não se refere a serviços executados. Portanto o presente item não tem qualquer inconsistência, pois a planilha apresentada não se refere a serviços executados, mas apenas a totalidade dos serviços a serem executados".
Em relação ao item 79 da instrução da peça 44:
Outra inconsistência na argumentação apresentada, por fim, é afirmação da empresa de que recebeu da prefeitura, pelos serviços executados, apenas R$ 327.934,75 (peça 34, p. 5) , uma vez que constam nos autos deste processo notas fiscais emitidas pela Compacta Engenharia Ltda., bem como comprovantes das transferências bancárias correspondentes totalizando mais de R$ 580 mil (peça 2, p. 201-217) .
1.8. Informa que, por equivoco, a empresa afirma ter recebido o valor de R$ 327.934,75, quando na verdade teria recebido mais de R$ 580.000,00. E, com razão o auditor do TCU, constatou nos autos que o valor recebido pela empresa perfaz R$ 580.207,80, "portanto a empresa retifica a informação prestada na defesa prévia apresentada, para reconhecer como recebido esse valor".
No que se refere ao item 80 da instrução da peça 44:
Subsolo inadequado
No que se refere à afirmação de que o contrato foi rescindido devido ao fato de que o solo sobre o qual seria executada a obra era inadequado, inicialmente é preciso destacar que o Sr. Paulo Roberto Marques de Souza, não faz em suas alegações de defesa menção a tal dificuldade técnica ao justificar a não conclusão da obra. 
1.9. Alega que "o fato das defesas das partes não serem coincidentes não invalida o laudo técnico apresentado pela empresa SOLOTEO". O referido laudo afirma que "o solo é inadequado para a construção da barragem, requerendo um acréscimo de serviços para segurança da barragem". 
1.9.1. E, no Termo de Rescisão contratual (página 17, peça 2) :
consta como uns dos motivos para a sua rescisão o fato de ter surgido interferências de ordem técnica imprevistas e imprevisíveis à época da licitação, verbis:
'Considerando, que a obra apresentou diversas interferências de ordem técnica imprevistas e imprevisíveis à época da Licitação, o que levou atraso considerável na execução do objeto do referido contrato n. 116/2011;'
1.9.2. E, com base no referido laudo:
ficou demonstrado que não poderia ser dado continuidade a construção da barragem sem correções dos quantitativos e materiais a serem aplicados na obra, sob pena de colocar a população em risco, pois a localização da barragem fica acima da cidade e um rompimento da barragem poderia causar uma grande perda de vidas humanas e de animais. Destaca-se também que a rescisão amigável ocorreu com a aprovação do Engenheiro Fiscal da obra Ariovaldo, este sim capacitado para avaliar as condições técnicas existentes à época.
Quanto ao item 81 da instrução da peça 44:
A empresa, com o intuito de corroborar tal linha argumentativa apresentou ensaio de permeabilidade do solo supostamente anterior ao início das obras (coleta realizada em 29/8/2011, peça 39, p. 1-2) , bem como novas medições realizadas em maio de 2012: ensaio de permeabilidade do solo (peça 39, p. 3) ; medição dos limites de consistência do solo (peça 39, p. 4-7) ; ensaios de compactação (peça 39, p. 8-10) . 
1.10. Afirma que o referido item "se refere aos laudos de permeabilidade apresentados pela empresa, os quais corroboram com os motivos da rescisão amigável do contrato firmado".
No que se refere ao item 82 da instrução da peça 44:
É preciso ressaltar que o primeiro ensaio de permeabilidade, segundo informações que constam no laudo apresentado, foi realizado a pedido da empresa contratada (peça 39, p. 1) , e não por uma empresa contratada pela prefeitura, conforme alega a contratada (peça 34, p. 5) . Assim, a alegação de que um ensaio realizado a pedido da prefeitura havia apresentado resultados equivocados não está devidamente documentada neste processo. Ressalta-se que também não foi apresentado nenhum laudo de sondagem do terreno, nem da fase de projeto, nem da fase de execução do empreendimento.
1.11. A indigitada alega o seguinte em relação ao referido item:
A empresa juntou aos autos o laudo de permeabilidade da SOLOTEO, peça 39, conforme consta no Item 80, sendo que no processo consta também o Parecer Técnico n° 59 - SDO/SCO/2010 assinado pelo Engenheiro Agrícola e Assessor Técnico da SCO/MI Sr. Silvio Domingos de Oliveira, CREA-DF 17893/D, páginas 262/272, peça 1, que teve como objeto a análise técnica do projeto básico da barragem de terra no Córrego Passagem dos Gerais, tendo assim se manifestado:
'O Projeto Básico apresentado pelo Convenente está composto dos seguintes documentos: Levantamento topográfico planialtimétrico da área onde será construída a Barragem, Laudo Técnico Hídrogeológico e de sondagem para construção do reservatório (barragem) , Estudo Hidrológico, Perfil litológico, Mapas de situação, Plantas e projetos com cortes (para mostrar detalhes do projeto) e Memorial descritivo (fls. 106 a 138) . Nesse contexto, é importante tecer alguns comentários pertinentes para que se faça o acompanhamento técnico da execução do projeto proposto: 
... 
3 - Laudo Técnico Hídrogeológico e de sondagem para construção do reservatório (barragem) - Dentro dos procedimentos adotados para elaboração do projeto para construção de uma barragem estão os estudos hidrológicos e as sondagens geotécnicas que garantem maior qualidade e maior segurança ao empreendimento; 
4 - Perfil litológico - A natureza litológica dos aqüíferos da região onde será construída a barragem, conforme análise, tem propriedades hidráulicas sedimentares de porosidade granular ou cristalinos, permeáveis por fraturamento das rochas'
Do parecer apresentado pelo técnico do Ministério da Integração Nacional depreendemos que houve a apresentação de laudo de sondagem e que o mesmo teve parecer favorável daquele órgão para execução da barragem.
Ocorre que quando da realização dos serviços a contratada se deparou com material arenoso e orgânico o que deixou seus técnicos preocupados com a permeabilidade do solo com a possibilidade de rompimento da barragem caso os serviços fossem continuados.
Diante disso a Contratada requereu a análise da permeabilidade do solo, sendo que no referido laudo restou demonstrado que realmente haveria uma permeabilidade alta no material que seria utilizado na continuação da construção da barragem.
Os serviços necessários para a segurança da obra seriam os de transporte de uma grande quantidade de terra não permeável, ocorre que a referida terra foi localizada a uma distância média de 50 km do local.
Além disso seria necessário a aplicação da manta PEAD (polietileno de alta densidade) em toda parte, a montante da barragem, tendo em vista que o coeficiente de permeabilidade do solo da região não atende as normas da ABNT.
Aproveitamos para juntar Relatório de Sondagem - SPT da empresa Mastersolo Engenharia Ltda. em trabalho realizado para a Prefeitura de Posse, sondagem essa feita no local da construção da barragem. Pode-se verificar que em todos os ensaios indicam a presença de material arenoso e/ou siltoso, anexo 1.
Às páginas 152/186, peça 1, consta um Laudo Técnico Hidrogeologico e de Sondagem para Instalação de uma Pequena Barragem no Município de Posse, realizado em abril de 2010, cujo responsável técnico foi o Geólogo e Engenheiro Civil Wilmar José Jury - CREA 27.1781D - MG.
No referido laudo constam as seguintes conclusões:
'Quanto às solicitações de esclarecimento por parte dos referidos órgãos no que se refere às condições mínimas exigidas para o aproveitamento do local atual do destino final dos resíduos sólidos gerados pela população de Posse- GO, afirmo:
1) A profundidade das sondagens atingiu cerca de 4,0 metros profundidade em relação ao nível topográfico do terreno, onde não foi encontrado a presença do lençol freático a estas profundidades (Boletins de sondagem em anexo) ; 
2) O local se encontra com vegetação nativa; 
3) A concepção de projeto do reservatório com barramento prevê escavações da ordem de até 5,00 metros de profundidade para atender condições de tratamento das fundações em forma de CUT OFF OU TRINCHEIRAS DE VEDAÇÃO; Com isso a posição do lençol d'água subterrâneo e a determinação do coeficiente de permeabilidade do solo local viabiliza a utilização da área atual; 
4) Outros fatores como ser suficientemente afastado de zonas urbanas, a fim de propiciar a população do conforto visual e utilização da água destinadas ao Lazer e não situar-se em áreas destinadas à proteção de mananciais também atendem quanto à utilização da área.
Com isso, me responsabilizo tecnicamente por este laudo.'
Veja que já em abril de 2010 o Laudo Técnico realizado a pedido da Prefeitura atesta que a determinação do coeficiente de permeabilidade do solo local viabiliza a utilização da área, o que provavelmente levou aquela Prefeitura a dar prosseguimento no projeto de construção da referida barragem.
Em relação aos itens 83 e 84 da instrução da peça 44:
Os resultados dos ensaios apresentados, ademais, não possuem relação com a argumentação técnica apresentada, ou seja, não foram trazidas a este processo ensaios e medições que informem a quantidade de material orgânico existente no local onde seria executada a obra contratada. 
De qualquer forma, caso se confirmasse o argumento de que foi encontrada matéria orgânica no subsolo do terreno em que seria executada a obra, merece destaque o fato de que não foi apresentado o suposto orçamento elaborado pela empresa contratada, demonstrando que a assinatura de aditivo ao contrato, adequando o projeto, ultrapassaria o limite de 25% previsto na lei de licitações.
1.12. A indigitada alega o seguinte em relação aos referidos itens:
Aproveitamos a oportunidade para juntar aos autos a proposta de adequação dos quantitativos dos serviços a serem executados na obra, para poder atender totalmente o objeto da licitação, documento apresentado pela Contratada à Prefeitura de Posse, em 08/08/2012, anexo 2.
Na planilha de custos pode se verificar que o valor apresentava um acréscimo de mais de 45% (quarenta e cinco por cento) no preço estabelecido na licitação, ou seja, o preço inicial era de R$ 1.206.910,17, sendo que o novo preço atingiu o valor de R$ 1.758.915,02, o que corrobora com as afirmações traçadas na defesa da Contratada.
1.12.1.  "Quanto ao material orgânico a Contratada procedeu sua retirada e transporte sem qualquer ônus para a Prefeitura de Posse, tendo a mesma arcado com os custos". 
Quanto ao item 85 da instrução da peça 44:
É preciso observar que seria incompatível com a racionalidade econômica e com as boas práticas na execução de obras de engenharia, que a empresa tivesse executado, conforme planilha apresentada (peça 42) , serviços em concreto da ordem de R$ 300 mil sem que as devidas medições tivessem sido realizadas para determinar a qualidade do leito sobre o qual a obra seria executada, motivo pelo qual rejeita-se tal linha argumentativa. Ademais, como supramencionado nos itens 75 a 78, as planilhas de medição do Relatório de Supervisão e Acompanhamento de Obras - Inspeção RPZ 7/2014 (peça 2, p. 381-391) , mostram outra realidade, ou seja, a execução de 67,7% dos serviços de terraplanagem, 100% do cut off  (também um serviço de terraplanagem) e nenhuma medição de serviços de estruturas de concreto, o que contradiz a alegação de que eventual existência de matéria orgânica teria sido detectada somente no dia 8/8/2012, mesmo mês da rescisão do contrato.  
1.13. A indigitada alega o seguinte em relação ao referido item:
No relatório constou a afirmação de que a empresa teria afirmado que executou serviços de concreto da ordem de R$ 300.000,00, todavia o documento mencionado (peça 42) não se refere a serviços executados, mas sim a Planilha Orçamentária apresentada na licitação. 
Nos itens 75 a 78, acima explanados, encontram-se os esclarecimentos complementares a esse item 85. 
Feitos esses esclarecimentos pode se concluir que a Contratada tomou conhecimento da existência de material orgânico somente em 08/08/2012, conforme aduzido em sua defesa inicial.
A Contratada afirma que em momento algum executou e/ou recebeu quaisquer valores referentes a serviços em concreto.
No que tange ao item 86 da instrução da peça 84:
Por fim, merece destaque o fato de que não há, nas alegações de defesa do Sr. Paulo Roberto Marques de Souza, qualquer menção a problemas encontrados no subsolo do terreno onde seria realizada a obra, centrando sua linha argumentativa nas condições meteorológicas daquele ano.
1.14. A indigitada alega o seguinte em relação ao referido item: "Ver resposta no item 80" (conforme item 29.1 anterior dessa instrução) .
Em relação ao item 87 da instrução da peça 44:
Condições meteorológicas
No que se refere à informação trazida pela contratada de que seria sua responsabilidade informar às autoridades municipais a respeito de dificuldades decorrentes das condições meteorológicas prejudiciais ao andamento da obra, bem como falhas decorrentes de caso fortuito ou força maior, dados que deveriam ter sido registrados no "Diário de obra", é preciso destacar que cópia deste documento não foi apresentada pela empresa. Assim, não há comprovação documental de que dificuldades decorrentes das condições meteorológicas realmente ocorreram, conforme afirmou o Sr. Paulo Roberto Marques de Souza em suas alegações de defesa.
1.15. A indigitada alega o seguinte em relação ao referido item:
A obra teve seu início em agosto de 2011, período de seca, ocorre que todo o cut off é executado abaixo do nível do Córrego Passagem, ou seja, técnicas especiais foram utilizadas para que se permitisse a confecção desta parte da barragem abaixo do nível d'água. 
Os meses de agosto e setembro de 2011 foram meses em que se viabilizou a sua rápida execução, sendo que logo depois teve início o período de chuvas, conforme quadro demonstrativo colacionado no item 88. 
Destaca-se que o solo deve atingir a sua umidade ótima para que ocorra uma compactação dentro das normas, como consequência apenas um dia sem chuva não significa nada, pois para que se alcance a umidade ideal são precisos alguns dias de estiagem. 
Logo de outubro de 2011 a março de 2012 nenhum serviço foi executado devido ao período de chuvas intensas, o que causou a longa paralização da obra, todavia de abril a julho de 2012 a Contratada executou a obra até a cota atual em que se encontra a barragem. 
Lembramos que ocorreram medições nas datas de novembro de 2011 e fevereiro de 2012 referente a serviços executados no período da seca, ou seja, agosto e setembro de 2011. Frise-se que a demora na medição por parte do fiscal da obra se deu pelo fato do mesmo ter sob sua responsabilidade obras em mais de 8 cidades próximas. 
Registre-se que conforme consta no projeto básico da licitação a construção da barragem teve como objetivo propiciar lazer aos habitantes do Município, hoje a barragem possui 4 metros de altura, 200 metros de comprimento e 100 metros de largura, portanto a obra atingiu seu objeto tendo a mesma funcionalidade para os habitantes do Município, mesmo que com menor área. 
Quanto aos itens 89 e 90 da instrução da peça 44:
Conforme pode ser verificado nos documentos apensados a este processo (peça 43) , apesar de ter havido precipitação acima da média em janeiro de 2012, em março e abril daquele ano a situação foi a inversa, havendo menos precipitação do que se esperava.
Tais fatos prejudicam qualquer argumento dos responsáveis relativo a dificuldades decorrentes do período chuvoso, uma vez que, conforme explicitado anteriormente, o contrato de execução da obra esteve vigente por mais de 360 dias, período equivalente a quatro vezes o prazo previsto contratualmente (90 dias) .
1.16. A indigitada alega o seguinte em relação aos referidos itens:
Conforme explanado no item 87, os meses em que foi possível a execução da barragem dentro da umidade ótima foi de julho a setembro de 2011 e de abril a julho de 2012, tendo havido 6 meses prejudicados pelo período chuvoso e 6 meses para execução da obra dentro da umidade ótima, mas observa-se que apareceram outros problemas técnicos durante a execução dos serviços, conforme anteriormente aduzido. Frise-se que a ordem de serviço foi recebida em 26/08/2011, pag. 361.
Quanto ao item 92 da instrução da peça 44:
Em relação aos argumentos relativos à aplicação do art. 393 do Código Civil, onde estipula que o devedor não responde pelos prejuízos resultantes de caso fortuito ou força maior, se expressamente não se houver por eles responsabilizado, cumpre reafirmar que os laudos apresentados pela empresa contratada não foram capazes de comprovar o fato imprevisível superveniente.
1.17. A indigitada entende que:
o laudo de permeabilidade apresentado nos autos demonstra a ocorrência de fato imprevisível, pois os outros laudos juntados ao processo licitatório não indicavam a real permeabilidade do solo, o que resultou na necessidade da retirada de terra em outro local, frise-se a uma distância média de 50 km.
Por fim, a indigitada defende ainda o seguinte:
CONCLUSÃO 
Portanto face ao acima exposto e a documentação ora juntada, resta demonstrado que houve no presente caso total boa-fé por parte da Contratada, que zelosa pelas boas práticas e atendendo as normas vigentes, procedeu ao exame da permeabilidade do solo onde foi construída a referida barragem para certificar-se a sua segurança. 
Ocorre que, contrariando os laudos juntados ao processo pela Prefeitura, restou constatado que o solo não possuía a permeabilidade ideal e que caso fosse utilizada a terra encontrada no local da barragem se estaria colocando em risco a população do Município, pois haveria o rompimento da barragem.
ANÁLISE
As alegações apresentadas pela empresa não podem ser acatadas pelos motivos a seguir:
40.	Inicialmente, é importante registrar as alegações inicialmente apresentadas pela empresa Compacta em 03/02/2017 (nos parágrafos 2, 11 e 19 da peça 34) que teria impossibilitado a conclusão da obra, conforme excertos a seguir:
40.1.	De acordo com a empresa Compacta, o que deu causa a rescisão contratual foi a impossibilidade de finalização da obra em decorrência do próprio solo onde a barragem seria construída, ou seja, foi encontrado pela Contratada na execução dos serviços iniciados abaixo do solo o denominado material orgânico, conforme excerto a seguir do parágrafo 2 da alegação de defesa da peça 34, p. 2:
2. Ocorre que sem razão Excelência data máxima vênia, isso porque não foi a Compacta Engenharia quem deu causa a rescisão contratual, aliás, na verdade, o que ocorreu foi a impossibilidade de finalização da obra em decorrência do próprio solo onde a barragem seria construída, ou seja, foi encontrado pela Compacta na execução dos serviços iniciados abaixo do solo o denominado material orgânico, cuja presença não havia sido identificado na sondagem apresentada pela empresa especializada contratada pela Prefeitura anteriormente, fato que impediu a continuidade dos trabalhos tendo em vista que, a adoção das soluções técnicas capazes de viabilizar a obra da barragem com segurança necessária para o Município e seus habitantes, seria necessário o dobro de recursos financeiros para conclusão dos serviços, o que conduziria, na verdade, total desiquilíbrio econômico-financeiro do contrato e má-fé por parte da empresa na sua continuidade diante da possibilidade até mesmo de rompimento da barragem. (peça 34, p. 2) .
40.2.	Ainda de acordo com a defesa, quando a obra iniciava suas atividades, na etapa de base e sustentação, foi identificado "material orgânico", no local de construção da barragem, "fato este que impedia a continuidade dos trabalhos com base no art. 65, inciso III, alínea 'D' da Lei nº 8.666/93, por ser caso fortuito e de força maior que impossibilitava a conclusão da obra" (sic) , conforme excerto a seguir do parágrafo 11 da alegação de defesa da peça 34, p. 5:
11. Ocorre que em 08/08/2012 quando a obra iniciava suas atividades abaixo do solo para construção da barragem com vertedouro, na etapa primordial de base e sustentação, identificou-se conforme Ofício enviado à Prefeitura, que o projeto de sondagem realizado anteriormente por empresa contratada pela própria Prefeitura não estava compatível com o terreno onde a barragem deveria ser erguida, uma vez que foi encontrado o chamado "material orgânico", cuja presença não havia sido identificada na sondagem do solo realizado, fato este que impedia a continuidade dos trabalhos com base no art. 65, inciso III, alínea "D" da Lei nº 8.666/93, por ser caso fortuito e de força maior que impossibilitava a conclusão da obra, in verbis: (...) (peça 34, p. 5) .
40.3.	Ainda de acordo com a defendente, "não havia segurança alguma para continuidade das obras", pois o custo da obra dobaria o valor orçado, conforme excerto a seguir do parágrafo 19 da alegação de defesa da peça 34, p. 9:
19. Portanto Excelência, não havia segurança alguma para continuidade das obras sendo que o custo para retirada de todo o solo para sua substituição por um solo com compactação suficiente para construção da barragem, custaria o dobro do valor da obra orçada pelo Município em R$ 1.206.910,17 (um milhão, duzentos e seis mil, novecentos e dez reais e dezessete centavos) , não sendo, assim, o motivo da rescisão a não repactuação do contrato mas a impossibilidade de construção de uma barragem segura com o preço ajustado em face do que foi encontrado abaixo do solo. (peça 34, p. 9) .
41.	      É importante destacar que consta à peça 1, p. 148 - 186, Laudo Técnico Especializado Hidrogeológico e de Sondagem, de abril/2010, do Geólogo e Engenheiro Civil Wilmar José Curi, composto de Perfil Geológico, Ensaio de Infiltração e Estudo Hidrológico para a implantação do Reservatório com Barramento em Posse-GO, com a Anotação de Responsabilidade Técnica - ART (peça 1, p. 150) .
41.1.	      As conclusões do referido LAUDO são as seguintes (peça 1, p. 158) :
CONCLUSÕES. 
 (...) 
A profundidade das sondagens atingiu cerca de 4,0 metros profundidade em relação ao nível topográfico do terreno, onde não foi encontrado a presença do lençol freático a estas profundidades (Boletins de sondagem em anexo: peça 1, p. 180 a 184) ; 
O local se encontra com vegetação nativa; 
A concepção de projeto do reservatório com barramento prevê escavações da ordem de até 5,00 metros de profundidade para atender condições de tratamento das fundações em forma de CUT OFF OU TRNCHEIRAS DE VEDAÇÃO; 
Com isso a posição do lençol d'água subterrâneo e a determinação do coeficiente de permeabilidade do solo local viabiliza a utilização da área atual; (Grifei) 
 (...) 
Com isso, me responsabilizo tecnicamente por este laudo.
41.2.	     Com base nesses estudos o Projeto elaborado que compõe o Plano de Trabalho recebeu a devida aprovação, mediante Parecer Técnico 59 - SDO/SCO/2010 - Ministério da Integração Regional (peça 1, p. 262-272) .
41.3.	           Todavia, a indigitada apresentou um "LAUDO CONCLUSIVO de permeabilidade" (peça 39, p. 1) e um "Relatório de Sondagem - SPT" (peça 49) na tentativa de justificar que "o custo da obra custaria o dobro do valor orçado".
41.3.1.	        Quanto ao "LAUDO CONCLUSIVO de permeabilidade" (peça 39, p. 1) e ao "Relatório de Sondagem - SPT" (peça 49) apresentados pela defendente na tentativa de justificar que "o custo da obra custaria o dobro do valor orçado", referidos documentos não têm validade, pois são apócrifos e não têm ART.
42.              	Além do quanto já indicado nos itens 39 a 41 anteriores, as informações da contratada em relação à parcela que teria executado da obra, deixando-a inacabada, não possuem a devida comprovação (não há nos autos todos os Boletins de Medição e as respectivas memórias de cálculo dos serviços que teriam sido executados para nenhum dos Boletins de Medição) , e as referidas informações são também incoerentes e voláteis: 
42.1.	Inicialmente, na defesa apresentada pela empresa Compacta em 03/02/2017 (parágrafo 10 da peça 34) , ela informou que deveria ter recebido R$ 467.450,98 pela parcela executada da obra, tendo recebido apenas R$ 327.934,75, conforme excerto a seguir:   
10. Dessa forma, assinado o contrato em 15/07/2011, a Compacta Engenharia mediante a autorização de ordem de serviço enviou a planilha orçamentária da execução dos serviços como podemos identificar no documento abaixo juntado, ao qual custou o valor de fato de R$ 467.450,98, tendo sido pago pela prefeitura o valor de R$ 327.934,75, tendo, portanto, saldo a pagar ainda para a empresa. (peça 34, p. 5) . (grifei) 
42.1.1.	Já no "ADITAMENTO À DEFESA", datado de 17/06/2019 (peça 48, p.1) , informou, inicialmente, o seguinte:  
Item 75 
Foi destacado como divergência a informação prestada pela empresa de que a mesma deveria receber R$ 467.450,98, pelos serviços executados, sendo que, no Relatório de Supervisão e Acompanhamento de Obras - Inspeção RPZ 7/2014, consta como medição final dos serviços realizados na obra a importância de R$ 586.001,15. 
 (...) 
A Contratada informa que na sua defesa anterior houve um equívoco na informação quanto aos valores recebidos, no presente aditamento informa a empresa ter recebido o valor de R$ 580.207,80. (peça 48, p.1) (grifei) 
42.1.2.	Ainda no mesmo "ADITAMENTO À DEFESA" (peças 48, p.7, e 50, p. 5) , em razão da instrução da peça 44 ter consignado a constatação de que "não foi apresentado planilha que demonstrasse que os serviços que deveriam ser acrescidos à obra teriam ultrapassado o limite legal de 25% previsto na lei de licitações", a indigitada voltou atrás, apresentando uma planilha, com a informação de que só recebeu em pagamentos R$ 327.934,75 (mesmo valor indicado no item 42.1 anterior dessa instrução e diferente do indicado no item 42.1.1 anterior dessa instrução) , alegando o seguinte: 
Itens 83 e 84 
 (...) 
Aproveitamos a oportunidade para juntar aos autos a proposta de adequação dos quantitativos dos serviços a serem executados na obra, para poder atender totalmente o objeto da licitação, documento apresentado pela Contratada à Prefeitura de Posse, em 08/08/2012, anexo 2.  
42.1.2.1.	Ocorre, entretanto, que, conforme excerto a seguir, a informação que consta na referida planilha do anexo 2 (peça 50, p. 5) é de que a empresa só recebeu em pagamentos *R$ 327.934,75:
	VALOR DO CONTRATO
		R$ 1.206.910,17

	VALOR DO REEQUILIBRIO
		R$ 552.004,85

	TOTAL GERAL
		R$ 1.758.915,02

	VALOR PAGO ATÉ JULHO DE 2012
		*R$ 327.934,75 (grifei) 

	SALDO DEVEDOR
		R$ 1.430.980,38

	REALINHAMENTO DE PREÇOS (1 ANO) INCC
	6,67
	R$ 95.446,38

	TOTAL FINAL
		R$ 1.526.426,65

42.1.3.	Ainda no mesmo "ADITAMENTO À DEFESA", datado de 17/06/2019 (peça 48, p. 2-3) , em razão da instrução da peça 44 ter consignado a informação da total incompatibilidade dos dados de medições fornecidas aos fiscais do Ministério da Integração Nacional, em 2014 (peça 2, p. 381) , com aqueles fornecidos pela empresa contratada em suas alegações de defesa (peça 42) , a defendente alegou o seguinte: 
Item 76 
Foi colacionada uma planilha comparativa entre o que consta nas medições apresentadas pelos fiscais do Ministério da Integração Nacional, pag. 381, peça 2, e a apresentada pela Contratada em sua Defesa Prévia, planilha peça 42.
Ocorre que os serviços objeto do contrato estão representados em duas planilhas, (...) 
Devido a esse fato a planilha comparativa apresentada na referida instrução encontra-se prejudicada, 'colacionamos a planilha abaixo, a qual representa a realidade dos fatos':
		R$ Min. Integração Realizado
	R$ Licitação Total Orçamento
	R$ Empresa Total Orçamento

	Serviços preliminares Planilha Barragem
	14.797,13 
	42.079,99 
	40.060,12

	*Serviços em terra e transporte Planilha Barragem
	415.600,48* 
	583.925,47 
	567.470,13**

	Dispositivo de limpeza Planilha Vertedouro
	79.359,96 
	69.035,88 
	66.964,77 

	Administração local Planilha Vertedouro
	11.808,73 
	24.654,00 
	23.914,38

	Estrutura de Concreto Planilha Vertedouro
	0,00 
	307.562,89 
	298.351,01

42.1.3.1.	Com base nessa planilha apresentada pela indigitada, a mesma afirma que foram realizados R$ 415.600,48* dos serviços em terra e transporte do solo e que no Orçamento Total da sua proposta na licitação eram previstos R$ 567.470,13** para os serviços de terra e transporte, ou seja, com base apenas nessa informação a empresa teria realizado 73,24 % dos serviços em terra e transporte do solo do contrato assinado [ (415.600,48 / 567.470,13) *100 ]. Referidas informações reforçam ainda mais a total incoerência das alegações da defesa, pois, conforme demonstrado no item 40.2 anterior dessa instrução, a defendente alegou entre outros que "quando a obra iniciava suas atividades, na etapa de base e sustentação, foi identificado 'material orgânico', no local de construção da barragem, fato este que impedia a continuidade dos trabalhos com base no art. 65, inciso III, alínea 'D' da Lei nº 8.666/93...".  
42.1.4.	Mas, não para por aí as informações incoerentes e que carecem de qualquer lógica. Ainda no mesmo "ADITAMENTO À DEFESA" (peça 48, p. 8) , em razão da instrução da peça 44 ter consignado a informação de que não há comprovação documental de que dificuldades decorrentes das condições meteorológicas realmente ocorreram, a defendente alegou o seguinte: 
Item 87
 (...) 
Registre-se que conforme consta no projeto básico da licitação a construção da barragem teve como objetivo propiciar lazer aos habitantes do Município, hoje a barragem possui 4 metros de altura, 200 metros de comprimento e 100 metros de largura, portanto a obra atingiu seu objeto tendo a mesma funcionalidade para os habitantes do Município, mesmo que com menor área. (sic) 
42.1.4.1.	Referidas informações reforçam ainda mais a total incoerência das alegações da defesa, pois, conforme demonstrado no item 40.2 anterior dessa instrução, a defendente alegou entre outros que "quando a obra iniciava suas atividades, na etapa de base e sustentação, foi identificado 'material orgânico', no local de construção da barragem, fato este que impedia a continuidade dos trabalhos com base no art. 65, inciso III, alínea 'D' da Lei nº 8.666/93...", e agora alega ter construído uma barragem com altura mais baixa do que era previsto. (sic) . 
43.	Ademais, a referida informação: "hoje a barragem possui 4 metros de altura (...) , portanto a obra atingiu seu objeto tendo a mesma funcionalidade para os habitantes" sic, é ilógica: A Barragem projetada teria uma altura maior do que a altura de 4 m que a defesa alega ter "construído" (sic) e também teria proteção no talude contra erosão e teria um vertedouro em concreto armado, esses serviços e muitos outros não foram realizados. O vertedouro é um item de segurança da barragem, o excesso de água acumulada no reservatório da barragem deve ser extravasado de forma segura pelo vertedouro (em concreto armado) . Sem o vertedouro (em concreto armado) , o excesso de água acumulada verte por cima da barragem (em terra) , e a "barragem em terra" está condenada, portanto, a ser totalmente erodida.    
44.	As novas alegações de defesa da Compacta Engenharia Ltda. (CNPJ 72.582.638/0001-99) também devem ser rejeitadas, portanto, uma vez que não foram suficientes para sanear as irregularidades a ela atribuídas.
Prescrição da Pretensão Punitiva
45.	Vale ressaltar que a pretensão punitiva do TCU, conforme Acórdão 1441/2016-TCU-Plenário, Relator Benjamin Zymler, que uniformizou a jurisprudência acerca dessa questão, subordina-se ao prazo geral de prescrição indicado no art. 205 do Código Civil, que é de dez anos, contado da data de ocorrência da irregularidade sancionada, nos termos do art. 189 do Código Civil, sendo este prazo interrompido pelo ato que ordenar a citação, a audiência ou a oitiva do responsável.
46.	No caso em exame, não ocorreu a prescrição, uma vez que os pagamentos ocorreram em 2008, a vigência do Convênio foi até 06/01/2013 e o ato de ordenação da citação foi assinado em 29/08/2016 (peça 5) .
CONCLUSÃO
47.	Em face da análise promovida, propõe-se rejeitar as alegações de defesa apresentadas pelos Sr. Paulo Roberto Marques de Souza e pela empresa Compacta Engenharia Ltda., uma vez que não foram suficientes para sanear as irregularidades apontadas, a inexecução parcial do objeto do Convênio 706364/2009, sem aproveitamento da parcela executada.
Os argumentos de defesa tampouco lograram afastar o débito imputado aos responsáveis. Ademais, inexistem nos autos elementos que demonstrem sua boa-fé ou a ocorrência de outros excludentes de culpabilidade. Desse modo, suas contas devem, desde logo, ser julgadas irregulares, nos termos do art. 202, § 6º, do Regimento Interno/TCU, procedendo-se à sua condenação em débito e à aplicação da multa prevista no art. 57 da Lei 8.443/1992. 
INFORMAÇÕES ADICIONAIS
Devido à responsabilização solidária do Sr. Paulo Roberto Marques de Souza e da Compacta Engenharia Ltda., o valor do débito será calculado usando como base as datas em que os valores foram repassados à contratada, conforme demonstrado nos itens 16 e 17 da peça 4 deste processo.
PROPOSTA DE ENCAMINHAMENTO
Diante do exposto, submetem-se os autos à consideração superior, propondo:
a) rejeitar as alegações de defesa apresentadas pelo Sr. Paulo Roberto Marques de Souza, CPF XXX.821.901-XX, e pela empresa Compacta Engenharia Ltda., CNPJ 72.582.638/0001-99;
b) julgar irregulares, com fundamento nos arts. 1º, inciso I, 16, inciso III, alínea c, e § 2º da Lei 8.443/1992 c/c os arts. 19 e 23, inciso III, da mesma Lei, e com arts. 1º, inciso I, 209, inciso III, e § 2º, 210 e 214, inciso III, do Regimento Interno, as contas do Sr. Paulo Roberto Marques de Souza, CPF XXX.821.901-XX, ex-prefeito de Posse/GO, e da empresa Compacta Engenharia Ltda., CNPJ 72.582.638/0001-99, condenando-os ao pagamento solidário das quantias a seguir especificadas, com a fixação do prazo de quinze dias, a contar das notificações, para comprovarem, perante o Tribunal (art. 214, inciso III, alínea "a", do Regimento Interno) , o recolhimento das dívidas aos cofres do Tesouro Nacional, atualizadas monetariamente e acrescidas dos juros de mora, calculados a partir das datas discriminadas, até a data dos recolhimentos, na forma prevista na legislação em vigor.
	VALOR ORIGINAL (R$) 
	DATA DA OCORRÊNCIA

	171.457,48
	6/12/2012

	69.310,26
	31/10/2012

	54.450,42
	20/4/2012

Valor atualizado até 05/10/2020: R$ 446.850,82
c) aplicar, individualmente, ao Sr. Paulo Roberto Marques de Souza, CPF XXX.821.901-XX, e à empresa Compacta Engenharia Ltda., CNPJ 72.582.638/0001-99, a multa prevista no art. 57 da Lei 8.443/1992 c/c o art. 267 do Regimento Interno, com a fixação do prazo de quinze dias, a contar da notificação, para comprovar, perante o Tribunal (art. 214, inciso III, alínea "a", do Regimento Interno) , o recolhimento da dívida aos cofres do Tesouro Nacional, atualizada monetariamente desde a data do acórdão que vier a ser proferido até a do efetivo recolhimento, se for paga após o vencimento, na forma da legislação em vigor;
d) autorizar, desde logo, nos termos do art. 28, inciso II, da Lei 8.443/1992, a cobrança judicial da dívida caso não atendida a notificação; e
e) 	autorizar também, desde logo, se requerido, com fundamento no art. 26 da Lei 8.443, de 1992, c/c o art. 217, §§ 1º e 2º do Regimento Interno do TCU, o parcelamento das dívidas em até 36 parcelas, incidindo, sobre cada parcela, corrigida monetariamente, os correspondentes acréscimos legais, fixando-lhes o prazo de quinze dias, a contar do recebimento da notificação, para comprovarem, perante o Tribunal, o recolhimento da primeira parcela, e de trinta dias, a contar da parcela anterior, para comprovar os recolhimentos das demais parcelas, devendo incidir, sobre cada valor mensal, atualizado monetariamente, os juros de mora devidos, no caso do débito, na forma prevista na legislação em vigor, alertando os responsáveis de que a falta de comprovação do recolhimento de qualquer parcela importará o vencimento antecipado do saldo devedor, nos termos do § 2º do art. 217 do Regimento Interno deste Tribunal;
f) encaminhar cópia da deliberação que vier a ser proferida, bem como do relatório e do voto que a fundamentarem, ao Procurador-Chefe da Procuradoria da República em Goiás, nos termos do § 3º do art. 16 da Lei 8.443/1992 c/c o § 7º do art. 209 do Regimento Interno do TCU, para adoção das medidas que entender cabíveis, informando-lhe que a presente deliberação, acompanhada do Relatório e do Voto que a fundamenta, está disponível para a consulta no endereço www.tcu.gov.br/acordaos, além de esclarecer que, caso requerido, o TCU poderá fornecer sem custos as correspondentes cópias, de forma impressa;
g) encaminhar cópia da deliberação que vier a ser proferida, bem como do relatório e do voto que a fundamentarem, ao Ministério do Desenvolvimento Regional e aos responsáveis, para ciência, informando-lhes que a presente deliberação, acompanhada do Relatório e do Voto que a fundamenta, está disponível para a consulta no endereço www.tcu.gov.br/acordaos, além de esclarecer que, caso requerido, o TCU poderá fornecer sem custos as correspondentes cópias, de forma impressa."
	É o Relatório.

8.1. Eduardo Rodrigues da Cruz Barbosa, OAB/DF 37.956, representando a empresa Compacta Engenharia Ltda. (peça 56); 
8.2. Ronaldo Mendes de Oliveira Castro Filho, OAB/DF 16.366, representando a empresa Compacta Engenharia Ltda. (peça 47); 
8.3. Max Robert Melo, OAB/DF 30.598/DF, Thaynara Claudia Benedito, OAB/DF 36.420, e Regina Célia da Silva Oliveira, OAB/DF 42.150, representando a empresa Compacta Engenharia Ltda. (peças 29 e 30); 
8.4. Zanone Rodrigues Pereira, OAB/GO 26.381, representando o Sr. Paulo Roberto Marques de Souza (peça 14).

Procurador Rodrigo Medeiros de Lima e Procurador Júlio Marcelo de Oliveira (manifestação oral).

TOMADA DE CONTAS ESPECIAL. RECURSOS DO CONVÊNIO. CONSTRUÇÃO DE PEQUENA BARRAGEM NO CÓRREGO PASSAGEM DOS GERAIS, PERTENCENTE À BACIA HIDROGRÁFICA DO RIO TOCANTINS, NO MUNICÍPIO DE POSSE/GO. NÃO COMPROVAÇÃO DA REGULAR APLICAÇÃO DOS RECURSOS REPASSADOS. OBRA NÃO CONCLUÍDA E SEM UTILIDADE PARA A POPULAÇÃO DO MUNICÍPIO. CONTAS IRREGULARES. DÉBITO SOLIDÁRIO. MULTA.

TOMADA DE CONTAS ESPECIAL (TCE)

Secretaria de Controle Externo de Tomada de Contas Especial (SecexTCE).

Trata-se de tomada de contas especial instaurada pelo Ministério da Integração Nacional - MI (extinto) , originalmente em desfavor do Sr. Paulo Roberto Marques de Souza, ex-prefeito do município de  Posse/GO (gestão: 2009 a 2012) , em razão de irregularidades na aplicação dos recursos repassados àquela municipalidade por intermédio do Convênio 706364/2009, que tinha por objeto a construção de Pequena Barragem no Córrego Passagem dos Gerais, pertencente à bacia hidrográfica do Rio Tocantins, no município de Posse/GO.
O ajuste foi firmado no valor de R$ 1.244.186,87, dos quais R$ 800.000,00 seriam repassados pelo concedente e R$ 444.186,71 corresponderiam à contrapartida. Estava previsto o pagamento em duas parcelas, mas somente a primeira parcela (R$ 400.000,00) foi repassada em 22/12/2010. O convênio teve vigência de 8/1/2010 a 6/1/2013 e prazo final para prestação de contas em 5/2/2013. 
No âmbito do Ministério da Integração Nacional, a Coordenação Geral de Supervisão de Obras daquele órgão realizou vistoria nas obras em novembro de 2014, tendo constatado que "os serviços em terra realizados, aparentemente, representam um pouco mais da metade do definido em planilha", que "a barragem propriamente dita, o vertedouro e o sistema de comporta não foram construídos", que a "situação atual das obras, (...) não atribui ao empreendimento qualquer funcionalidade" e que a obra "não traz benefício algum à população", conforme consignado no Relatório de Supervisão e Acompanhamento de Obras  - Inspeção RPZ 7/2014 (peça 2, p. 381-391) .
Na primeira análise deste Tribunal (peça 4) , foi verificado que o ajuste entre a municipalidade e a empresa contratada para a realização da obra - Compacta Engenharia Ltda. - estabeleceu um prazo de 90 dias para a construção da barragem; decorrido mais de um ano da expedição da ordem de serviço (15/7/2011) , a empresa havia executado apenas 52,32% do inicialmente previsto.
Dessa forma, a unidade técnica efetivou a citação, em solidariedade, do Sr. Paulo Roberto Marques de Souza e da Compacta Engenharia Ltda, para que apresentassem suas alegações de defesa referentes ao valor do débito original de R$ 295.218,16.
Após análise dessas alegações de defesa pela SecexTCE (peça 44) , a Compacta Engenharia trouxe novos argumentos aos autos, de maneira que este processo foi encaminhado novamente para a unidade técnica para que fossem analisados tais documentos (peça 52) . 
Em sua novel manifestação, a SecexTCE, em posicionamento uniforme (peças 53 a 55) rejeita as alegações de defesa trazidas pelos responsáveis e propõe o julgamento das contas dos responsáveis pela irregularidade, com a imputação de débito e aplicação da multa prevista no art. 57 da Lei 8.443/1992. Tal posicionamento contou com a anuência do Ministério Público junto ao TCU, na pessoa do Procurador Rodrigo Medeiros de Lima (peça 60) .
Feito breve resumo do processo, passo a decidir.
No mérito, acolho o encaminhamento uniforme da unidade técnica e do douto Parquet, cujos fundamentos incorporo às minhas razões de decidir, com as considerações a seguir.
Primeiramente, destaco que muitos dos novos elementos trazidos pela empresa às peças 48 a 50 foram contestações à instrução da unidade técnica à peça 44, de maneira que, em sua segunda análise, a SecexTCE avaliou, além do mérito de todas as alegações dos responsáveis trazidas aos autos, as contradições existentes entre esses novos argumentos da empresa Compacta (peças 48 e seguintes) e os trazidos previamente em sua primeira defesa (peças 32 a 43) . 
No que se refere ao ex-prefeito, seus argumentos não têm o condão de elidir as irregularidades a ele imputadas, conforme abaixo explicito. 
Quanto ao pedido para inclusão do prefeito sucessor no polo passivo desta TCE, verifico que todos os atos referentes ao convênio sob análise ocorreram durante a gestão do Sr. Paulo Roberto Marques de Souza (2009 a 2012) . A assinatura do ajuste ocorreu em 31/12/2009; o repasse da primeira parcela, em 22/12/2010; a adjudicação e homologação da licitação para contratação da empresa executora da obra, em 17/7/2011; a solicitação de prorrogação do ajuste ao MI, em 9/5/2012; e a rescisão do termo contratual entre o município e a empresa Compacta, em 24/8/2012.
Dessa forma, o responsável atraiu para si a responsabilidade prevista no parágrafo único. do artigo 70 da Constituição Federal, in verbis: "Prestará contas qualquer pessoa física ou jurídica, pública ou privada, que utilize, arrecade, guarde, gerencie ou administre dinheiros, bens e valores públicos ou pelos quais a União responda, ou que, em nome desta, assuma obrigações de natureza pecuniária."   
Trago também jurisprudência desta Corte a respeito do tema:
	Quem quer que utilize dinheiros públicos terá de justificar seu bom e regular emprego na conformidade das leis, regulamentos e normas emanadas das autoridades administrativas, pois incumbe ao gestor a comprovação da correta aplicação dos recursos públicos que lhe são confiados. (Acórdão 3087/2009-TCU-Primeira Câmara, de minha relatoria, constante da "Jurisprudência Selecionada") 
A unidade técnica, em sua primeira análise à peça 44, trouxe argumentos suficientes para negar tal solicitação, de modo que transcrevo a seguir os principais trechos:
43. O responsável, na qualidade de gestor público e representante legal do município, assinou o Termo de Convênio 706364/2009 (peça 1, p. 114-127) . Nesse documento, o signatário se comprometeu a executar as ações ali pactuadas, nos termos da cláusula segunda, item II, letras "a" "b", "j" (peça 1, p. 116) . Assim, ao assinar termo de convênio o responsável assumiu a responsabilidade pela correta aplicação dos recursos transferidos (Acórdão 2360/2015-TCU-Plenário, de relatoria do Ministro Benjamin Zymler) .
44. Quanto aos fatos de o Convênio 706364/2009 ter vigido até 6/1/2013 e de seu sucessor não ter tomado as medidas necessárias visando à dilação do prazo de vigência do convênio, verifica-se que tal medida não era competência do prefeito sucessor, pois a subcláusula única da cláusula terceira do convênio, estipulou o prazo mínimo de trinta dias antes do término para a formulação do pedido de prorrogação devidamente justificado (peça 1, p. 118) . Como a gestão do sucessor iniciou-se em 1/1/2013, este nada mais poderia fazer para a dilação do prazo.
 (...) 
46. No que se refere à inércia ou a uma possível omissão do gestor que o sucedeu, é preciso registrar que este apresentou a prestação de contas e recolheu o saldo do convênio aos cofres da União, ou seja, tomou todas as medidas que lhe cabiam, apesar de intempestivas. Ademais, vale contrapor ao argumento trazido pelo responsável, Sr. Paulo Roberto Marques de Souza, o fato de que, caso a prestação de contas tivesse sido apresentada tempestivamente pelo seu sucessor em janeiro de 2013, pouco se alteraria em relação à situação fática analisada neste processo. Portanto, não cabe responsabilizar o sucessor pelo débito apurado, uma vez que não geriu os respectivos recursos, ainda que a vigência (6/1/2013) do ajuste tenha adentrado o seu mandato em seis dias.
47. Além disso, em relação à prorrogação do prazo de vigência do convênio, o sucessor nada poderia fazer, pois o ministério já havia se manifestado pela impossibilidade técnica de se prorrogar a vigência do convênio, conforme Parecer Técnico JOJ 7/2013 de 14/1/2013 (peça 1, p. 344-346) . 
48. Contribuiu para tal impossibilidade o fato de que o Sr. Paulo Roberto Marques de Souza não providenciou, durante a sua gestão, a adequada inserção no Siconv de dados relativos à execução do convênio (peça 1, p. 344-348) . Cumpre salientar que o responsável não trouxe aos autos deste processo qualquer documento que demonstre que, ao transmitir o cargo ao seu sucessor, havia providenciado a solução das pendências que haviam resultado na não concessão, pelo Ministério da Integração, da prorrogação de prazo solicitada em 9/5/2012.
Quanto ao pedido para inclusão do município no polo passivo deste processo, este também não deve ser atendido, uma vez que neste caso concreto ficou demonstrado que a municipalidade não auferiu benefício com o percentual da obra executada, conforme trazido expressamente no Relatório de Supervisão e Acompanhamento de Obras elaborado pela equipe de inspeção do órgão repassador (peça 2, p. 381-391) . 
Observo que a jurisprudência deste Tribunal é pacífica no sentido de que "Somente ocorre a responsabilização do ente federado beneficiário de transferência de recursos da União caso haja a comprovação de que ele auferiu benefício decorrente da irregularidade cometida; caso contrário, a responsabilidade pelo dano é exclusiva do agente público." (Acórdão 181/2019-TCU-Primeira Câmara, de relatoria do Ministro Benjamin Zymler, constante da "Jurisprudência Selecionada") .
Quanto à alegação de não ter concluído a obra em sua gestão em virtude de o ministério não ter repassado a segunda parcela dos recursos, reproduzo trecho da instrução da unidade técnica à peça 44 sobre o tema:
"54. Em relação aos supostos percalços sofridos e suportados pela municipalidade (desapropriações, licença ambiental, longos períodos chuvosos, demora para a aprovação integral do projeto básico, demora na liberação do repasse da primeira parcela e complexidade da obra) , verifica-se nos autos que o contrato com a empresa Compacta Engenharia Ltda., assinado em 15/7/2011, em sua cláusula sétima, estabelece o prazo de 90 dias corridos para a construção da Barragem no Córrego Passagem dos Gerais (peça 2, p. 63) . A obra foi iniciada em 26/8/2011, conforme Ordem de Serviço (peça 2, p. 361) , tendo a sua rescisão sido assinada em 24/8/2012 (peça 2, p. 17-21) , por requerimento da empresa contratada.
55. Assim, entende-se que apesar da demora no repasse da primeira parcela, tal fato não teve impacto na execução do contrato da obra, haja vista a liberação dessa parcela ter ocorrido em 22/12/2010, ou seja, seis meses antes da assinatura do contrato. Ademais, em função do atraso na liberação do recurso, a vigência do convênio foi prorrogada ex officio pelo Ministério por mais 365 dias (peça 1, p. 346) . Por fim, o gestor e a construtora tiveram um prazo muito superior aos 90 dias estabelecidos no contrato, considerando o prazo decorrido entre a Ordem de Serviço e a rescisão do contrato. Ou seja, houve prazo razoável para conclusão da obra (mais de 360 dias) . 
56. Quanto à não conclusão da obra em virtude de o ministério não ter repassado a segunda parcela dos recursos, tais alegações mostram-se insuficientes para afastar sua responsabilidade. Neste sentido é preciso registrar que em 9/2/2012, foi enviada mensagem ao gestor municipal (peça 1, p. 310-316) , informando que a liberação de parcelas adicionais do convênio estava condicionada à inserção de documentos no Siconv, demanda que não foi atendida pelo responsável. Tal comunicação foi ratificada em 23/4/2012 (peça 1, p. 322-326) , novamente sem resposta da prefeitura.
57. Sobre o tema, ademais, é preciso ressaltar que o responsável sequer aplicou a integralidade dos recursos da primeira parcela, assim, tampouco merece prosperar esta linha argumentativa."
No que concerne às duas peças de defesa trazidas pela empresa Compacta Engenharia Ltda. (peças 32 e 48) , conforme afirmado pela unidade técnica e reforçado pelo MPjTCU, há inconsistências entre esses documentos. Há também divergência entre a documentação entregue pela prefeitura municipal, a título de prestação de contas dos recursos repassados, e os documentos apresentados por essa pessoa jurídica em suas defesas. Dessa forma, não devem ser acatadas as alegações de defesa dessa pessoa jurídica.
Entre as diversas inconsistências identificadas pela SecexTCE, cabe mencionar a inexatidão quanto aos valores recebidos e a receber pelos serviços executados pela empresa Compacta. Em sua primeira defesa (peça 42) , foi afirmado que teria executado serviços no montante de R$ 467.450,98, tendo recebido apenas R$ 327.934,75. Na planilha da quinta medição da execução das obras (peça 2, p. 389) , consta que havia sido executado o valor de R$ 586.0001,15 e que já havia sido pago até aquela medição R$ 411.667,26.
Outra inconsistência refere-se à existência nessa planilha de medição dos itens "Caixa coletora em concreto tubo d=1 m" e "Comporta de ferro fundido 1,00x1,00", os quais não foram localizados pela equipe de inspeção do órgão concedente.
No que se refere ao questionamento a respeito da permeabilidade do solo, observo que, na documentação encaminhada para a aprovação do convênio pelo Ministério da Integração Regional, consta o Laudo Técnico Especializado Hidrogeológico e de Sondagem, de abril/2010, do Geólogo e Engenheiro Civil Wilmar José Curi, composto de Perfil Geológico, Ensaio de Infiltração e Estudo Hidrológico para a implantação do Reservatório com Barramento em Posse-GO, com a Anotação de Responsabilidade Técnica - ART (peça 1, p. 150) .
Já o "Laudo conclusivo de permeabilidade" (peça 39, p. 1) e o "Relatório de Sondagem - SPT" (peça 49) apresentados pela defendente na tentativa de justificar que "o custo da obra custaria o dobro do valor orçado", são apócrifos e não têm ART, de maneira que não podem ser considerados válidos.
Como se vê, a empresa Compacta Engenharia Ltda. não atendeu à jurisprudência deste Tribunal no sentido de que "A pessoa jurídica de direito privado que firma avença com o Poder Público ou que angaria recursos públicos, com o objetivo de alcançar uma finalidade pública ou prestar serviços de natureza e fins públicos, assume a condição de gestora pública, advindo daí o dever de comprovar o bom e regular emprego dos valores recebidos, consoante as regras de direito público que regem a sua aplicação".  (Acórdão 2256/2018-TCU-Plenário, de relatoria do Ministro Bruno Dantas, constante da "Jurisprudência Selecionada") .
No que concerne às demais alegações de defesa trazidas pelos responsáveis, tais como, condições meteorológicas e jurisprudência referente à Lei da Improbidade Administrativa, a unidade técnica, em sua percuciente análise, rebateu todas elas, de maneira que não tenho nada a acrescentar àquela manifestação (peça 53) .
Pelas razões expostas, verifico que os responsáveis infringiram jurisprudência pacífica deste Tribunal no sentido de que:
	 "Para comprovar a boa e regular aplicação de recursos públicos transferidos por força de convênios celebrados com a União, não basta a simples apresentação da prestação de contas do ajuste. É imprescindível que o responsável evidencie, por meio de documentos idôneos, que o objeto do convênio foi efetivamente executado com os valores recebidos. Tal evidenciação só se dá mediante inequívoca comprovação da existência de nexo de causalidade entre a fonte de receita e os gastos para consecução do objeto do ajuste. Assim, é imperioso que, com os documentos apresentados com vistas a comprovar o bom emprego dos valores públicos, seja possível constatar que eles foram efetivamente utilizados no objeto pactuado, de acordo com os normativos legais e regulamentares vigentes."  (Acórdão 6098/2017-TCU-Primeira Câmara, de relatoria do Ministro Benjamin Zymler, constante da "Jurisprudência Selecionada") .
Estando os autos em meu Gabinete, recebi memoriais da empresa Compacta, os quais não modificaram meu posicionamento prévio. Entre esses argumentos consta o questionamento a respeito da não continuidade das obras em decorrência da não transferência da segunda parcela dos recursos pelo órgão concedente.
Tal argumento também havia sido trazido pelo ex-prefeito e foi tratado pela unidade técnica, nos subitens 18.3 e 19 do relatório que antecede este Voto, conforme abaixo transcrevo:
"18.3. No que se refere ao atraso na execução do objeto, foi alvo de análise nos itens 54 a 57 da instrução da peça 44, concluindo-se que as alegações do indigitado não logram sanar a referida irregularidade, nos termos a seguir:
'54. Em relação aos supostos percalços sofridos e suportados pela municipalidade (desapropriações, licença ambiental, longos períodos chuvosos, demora para a aprovação integral do projeto básico, demora na liberação do repasse da primeira parcela e complexidade da obra) , verifica-se nos autos que o contrato com a empresa Compacta Engenharia Ltda., assinado em 15/7/2011, em sua cláusula sétima, estabelece o prazo de 90 dias corridos para a construção da Barragem no Córrego Passagem dos Gerais (peça 2, p. 63) . A obra foi iniciada em 26/8/2011, conforme Ordem de Serviço (peça 2, p. 361) , tendo a sua rescisão sido assinada em 24/8/2012 (peça 2, p. 17-21) , por requerimento da empresa contratada.
55. Assim, entende-se que apesar da demora no repasse da primeira parcela, tal fato não teve impacto na execução do contrato da obra, haja vista a liberação dessa parcela ter ocorrido em 22/12/2010, ou seja, seis meses antes da assinatura do contrato. Ademais, em função do atraso na liberação do recurso, a vigência do convênio foi prorrogada ex officio pelo Ministério por mais 365 dias (peça 1, p. 346) . Por fim, o gestor e a construtora tiveram um prazo muito superior aos 90 dias estabelecidos no contrato, considerando o prazo decorrido entre a Ordem de Serviço e a rescisão do contrato. Ou seja, houve prazo razoável para conclusão da obra (mais de 360 dias) . 
56. Quanto à não conclusão da obra em virtude de o ministério não ter repassado a segunda parcela dos recursos, tais alegações mostram-se insuficientes para afastar sua responsabilidade. Neste sentido é preciso registrar que em 9/2/2012, foi enviada mensagem ao gestor municipal (peça 1, p. 310-316) , informando que a liberação de parcelas adicionais do convênio estava condicionada à inserção de documentos no Siconv, demanda que não foi atendida pelo responsável. Tal comunicação foi ratificada em 23/4/2012 (peça 1, p. 322-326) , novamente sem resposta da prefeitura.
57. Sobre o tema, ademais, é preciso ressaltar que o responsável sequer aplicou a integralidade dos recursos da primeira parcela, assim, tampouco merece prosperar esta linha argumentativa.'
	19. Verifica-se, portanto, que o gestor foi quem deu causa à não transferência da segunda parcela dos recursos do convênio."
	Ante o exposto, VOTO por que seja adotada a deliberação que ora submeto a este Colegiado.
TCU, Sala das Sessões, em 18 de maio de 2021.
Ministro JOÃO AUGUSTO RIBEIRO NARDES
Relator